臺灣高等法院高雄分院刑事判決　　　　 95年度上易字第889號
上　訴　人
即　被　告　丙○○
　　　　　　　　　　　之1
　　　　　　庚○○
共　　　同
選任辯護人　蔡錫欽　律師
　　　　　　蘇勝嘉　律師
上列上訴人因詐欺案件，不服臺灣高雄地方法院95年度易緝字第
3 號中華民國95年11月8 日第一審判決（起訴案號：臺灣高雄地
方法院檢察署94年度偵字第3321號），提起上訴，本院判決如下
：
     主  文
上訴駁回。
     事  實
一、庚○○（原名陳育珠）原係保誠人壽保險股份有限公司（下
    稱保誠公司）高雄分公司延慶通訊處之處經理，其夫丙○○
    （原名林宏達）則係該處之業務主任，均為保誠公司從事保
    險業務之招攬（任職自民國92年3月11日至93年9月17日）。
    詎二人竟共同基於為自己不法所有之概括詐欺犯意聯絡，或
    以「超收首期保費」，即高報要保人首期保險費應繳數額之
    方式，使要保人誤將超過應繳保費額之數額，交付予庚○○
    及丙○○；或以「預收續期保費」，即明知續期保費係由保
    誠公司另派收費專員向要保人收取、或由要保人自行以信用
    卡、金融機構轉帳至保誠公司銀行帳戶內，自己並無代理保
    誠公司向要保人收取續期保險費之權限，猶在要保人續期保
    險費繳納期限尚未屆至時，以向要保人誆稱倘預繳續期保費
    即可享有保費折扣或免費旅遊或贈品之優惠之方式，使要保
    人信以為真，誤信庚○○及丙○○確有代理保誠公司收取續
    期保費之權限，而將續期（第二期或第三期）保費，交付予
    庚○○及丙○○；或以「詐取首期保費」，即向舊保戶佯稱
    總保費達一定高額後，可享有免費住宿高級飯店或保費折扣
    等優惠，遊說舊保戶另訂新保約或增額加保，而使舊保戶誤
    信庚○○及丙○○確有招攬新保約或加保約之意，而交付新
    保約或加保約之首期保費予庚○○及丙○○。庚○○及丙○○詐得上述款項後供其二人週轉花用，嗣於93年9月間，保
    誠公司陸續接獲客戶有關預繳保費優惠之查詢，發覺有異，
    通報各保戶注意，庚○○、丙○○則不知去向，未將保費繳
    予公司，始知上情。保誠公司為維商譽信用，乃將上述超收
    首期保費、預收續期保費及後述(十一)之部分費用返還各要保人
    。庚○○及丙○○以上開方式之連續詐財行為，詳情如下：
  (一)癸○○遭詐騙部份（預收第二期保費）：
    癸○○原於民國92年11月10日與保誠公司訂立「人壽保險與
    附加契約」，保險費採每年11月10日繳納之「年繳」制，每
    年繳納保費為568,539 元。庚○○、丙○○明知癸○○上揭
    保險契約之第二期應繳保險費尚未到期（93年11月10日到期
    ），且明知續期保險費係由保誠公司另派收費專員向要保人
    收取、或由要保人自行以信用卡、金融機構轉帳，自己並無
    代保誠公司向要保人收受第二期保費之權限，仍共同基於上
    揭為自己不法所有之概括詐欺犯意聯絡，於93年6 月間向癸○○誆稱：倘先預繳第二期保費，即可享有保費額1%折扣之
    優惠，致癸○○不疑有他陷於錯誤，誤信庚○○及丙○○確
    有代收第二期保費之權限，而依庚○○及丙○○之指示，於
    93 年6月21日將扣除原保費額1%後之數額即562,854 元匯至
    庚○○之土地銀行新興分行帳號0000000000000000000 號帳
    戶內，以為支付第二期保費，庚○○及丙○○隨即開立「預
    收第一次保險費相當額送金單」予癸○○，以資取信，惟其
    所收取之保費並未繳予保誠公司。
  (二)何智博遭詐騙部分（預收第二期保費）：
    何智博原先後於92年11月4 日、同月25日、12月23日與保誠
    公司訂立共8 份「人壽保險與附加契約」，保險費均採分別
    於每年11月4 日、同月25日、12月23日繳納之「年繳」制，
    其中92年11月4 日訂立之2 份契約每年（期）繳納保費分別
    為844,819 元、849,024 元；92年11月25日訂立之4 份分別
    為126,430 元、258,641 元、426,724 元、566,146 元；92
    年12月23日訂立之2份為681,830元、717,034元（共計4,470
    ,648 元） 。庚○○、丙○○明知何智博上揭保險契約之第
    二期應繳保險費尚未到期，且明知續期保險費係由保誠公司
    另派收費專員向要保人收取、或由要保人自行以信用卡、金
    融機構轉帳，自己並無代保誠公司向要保人收受第二期保費
    之權限，仍共同承上揭詐欺取財之犯意聯絡，於93年5 月間
    共同向何智博之配偶乙○○誆稱，倘向自己預繳第二期保費
    ，即可享有保費額2%折扣（4,470,648 元×2%≒89,413元）
    之優惠，致何智博及乙○○不疑有他陷於錯誤，誤信庚○○
    及丙○○確有代收第二期保費之權限，而先後於93年6 月3
    日匯款2,881,235 元、於同月15日匯款1,500,000 元【共計
    4,38 1,235元（4,470,648 元－89,413元＝4,381,235 元）
    】至庚○○設於彰化商業銀行建興分行帳號00000000000000
    號之帳戶內以給付第二期保費，庚○○及丙○○隨即開立「
    預收第一次保險費相當額送金單」予何智博，以資取信，惟
    其所收取之保費並未繳予保誠公司。
  (三)辛○○遭詐騙部分（預收第二期保費）：
    辛○○原於92年10月16日與保誠公司訂立3 份「人壽保險與
    附加契約」，保險費採每年10月16日繳納之「年繳」制，每
    年（期）繳納保費總計為423,124 元。而庚○○、丙○○明
    知辛○○上揭保險契約之第二期保險費尚未到期，且明知續
    期保險費係由保誠公司另派收費專員向要保人收取、或由要
    保人自行以信用卡、金融機構轉帳，自己並無代保誠公司向
    要保人收受第二期保費之權限，仍共同承上揭詐欺取財之犯
    意聯絡，於93年5 月間共同向辛○○誆稱，倘向自己預繳第
    二期保費，即可享有免費住宿涵碧樓大飯店之優惠，致辛○○不疑有他陷於錯誤，誤信庚○○及丙○○確有代收第二期
    保費之權限，而於93年6 月25日先將應繳第二期保費之約半
    數223,124 元給付庚○○收受，庚○○及丙○○隨即開立該
    金額之「預收第一次保險費相當額送金單」予辛○○、並為
    辛○○向涵碧樓大飯店訂房住宿，以資取信，惟其所收取之
    保費並未繳予保誠公司。
  (四)寅○○遭詐騙部分（預收第三期保費）：
    寅○○原於92年3 月20日與保誠公司訂立2 份「人壽保險與
    附加契約」，保險費均採每年3 月20日繳納之「年繳」制，
    每年（期）應繳納保費分別為131,540 元、132,310 元（共
    計263,850 元）。而庚○○、丙○○2 人明知寅○○上揭保
    險契約之第三期應繳保險費尚未到期，且明知續期保險費係
    由保誠公司另派收費專員向要保人收取、或由要保人自行以
    信用卡、金融機構轉帳，自己並無代保誠公司向要保人收受
    第三期保費之權限，仍共同承上揭詐欺取財之犯意聯絡，共
    同於93年8 月間向寅○○誆稱自己有代收當期保費之權限，
    且如向自己預繳當期保費，即可享有保費折扣2%（263,850
    元×2%＝5,277 元）及免費住宿涵碧樓大飯店之優惠，致寅
    ○○不疑有他陷於錯誤，誤信庚○○及丙○○確有代收當期
    保費之權限，而於93年8 月23日將扣除上開折扣後之應繳當
    期保費258,573 元（263,850 元─5,277 元＝258,573 元）
    給付庚○○收受，庚○○及丙○○2 人隨即以開立「預收第
    一次保險費相當額送金單」予寅○○、並為寅○○向涵碧樓
    大飯店訂房住宿（嗣後寅○○因保誠公司通知知悉受騙後即
    取消訂房），以資取信，惟其所收取之保費並未繳予保誠公
    司。
  (五)辰○○、壬○○遭詐騙部分（預收第二期保費）：
    辰○○、壬○○母女2 人原於92年12月31日與保誠公司分別
    訂立「人壽保險與附加契約」，保險費均採每年12月31日繳
    納之「年繳」制，每年（期）應繳納保費分別為623,462 元
    、312,088 元（共935,550 元）。而庚○○、丙○○明知辰
    ○○、壬○○上揭保險契約之第二期應繳保險費均未到期，
    且明知續期保險費係由保誠公司另派收費專員向要保人收取
    、或由要保人自行以信用卡、金融機構轉帳，自己並無代保
    誠公司向要保人收受第三期保費之權限，仍共同承上揭詐欺
    取財之概括犯意聯絡，共同於93年7 月間向辰○○、壬○○
    誆稱自己有代收當期保費之權限，且如向自己預繳當期保費
    ，均可享有保費折扣2%（935,550 元×2%＝18,711元）及免
    費住宿涵碧樓大飯店之優惠，致辰○○、壬○○不疑有他陷
    於錯誤，誤信庚○○及丙○○確有代收當期保費之權限，而
    一併於93年7月6日將扣除上開折扣後之應繳當期保費916,83
    9元（935,550元─18,711 元＝916,839元）匯入庚○○設於
    彰化商業銀行建興分行帳號00000000000000號之帳戶內，以
    給付第二期保費，庚○○及丙○○隨即開立「預收第一次保
    險費相當額送金單」予辰○○、壬○○2人、並為伊2人向涵
    碧樓大飯店訂房住宿，以資取信，惟其所收取之保費並未繳
    予保誠公司。
  (六)己○○遭詐騙部分（預收第二期保費）：
    己○○原於92年10月14日、同月20日與保誠公司分別訂立「
    人壽保險與附加契約」，保險費採每年10月14日、同月20日
    繳納之「年繳」制，每年（期）應繳納保費分別為100,022
    元、285,626 元（共385,648 元）。而庚○○、丙○○2 人
    明知己○○上揭保險契約之第二期應繳保險費均未到期，且
    明知續期保險費係由保誠公司另派收費專員向要保人收取、
    或由要保人自行以信用卡、金融機構轉帳，自己並無代保誠
    公司向要保人收受第二期保費之權限，仍共同承上揭詐欺取
    財之犯意聯絡，共同於93年5 月間向己○○誆稱自己有代收
    當期保費之權限，且如向自己預繳當期保費，即可免費住宿
    涵碧樓大飯店及贈送「醫師責任險」（按己○○之職業為醫
    師）之優惠，而己○○表示無意至涵碧樓大飯店遊玩，庚○○、丙○○2 人遂再表示可將房價30,000餘元等值作為折扣
    退還，致己○○不疑有他陷於錯誤，誤信庚○○及丙○○確
    有代收當期保費之權限，而先後於93年6 月23日、同月30日
    將185,648 元、200,000 元（共計385,648 元）匯入庚○○
    設於彰化商業銀行建興分行帳號00000000000000號之帳戶內
    ，以為給付第二期保費，庚○○及丙○○2 人隨即開立「預
    收第一次保險費相當額送金單」予己○○，以資取信，惟其
    並未依諾將30,000餘元之等值房價折扣退還，復未為己○○
    承保「醫師責任險」，收取之保費亦未繳予保誠公司。
  (七)葉麗澤遭詐騙部分（預收第二期保費）：
    葉麗澤原於92年11月10日與保誠公司訂立「人壽保險與附加
    契約」，保險費採每年11月10日繳納之「年繳」制，每年（
    期）應繳納保費為147,420 元。而庚○○、丙○○2 人明知
    葉麗澤上揭保險契約之第二期應繳保險費尚未到期，且明知
    續期保險費係由保誠公司另派收費專員向要保人收取、或由
    要保人自行以信用卡、金融機構轉帳，自己並無代保誠公司
    向要保人收受第二期保費之權限，仍共同承上揭詐欺取財之
    犯意聯絡，於93年7 月間共同向葉麗澤誆稱自己有代收當期
    保費之權限，且如向自己預繳當期保費，即贈送贈品，但葉
    麗澤表示無意預繳，庚○○、丙○○旋再表示可預繳將可享
    受保費折扣之優惠，致葉麗澤不疑有他陷於錯誤，誤信庚○○及丙○○確有代收當期保費之權限，而開立金額為減除折
    扣後之139,220 元（即8,200 元之折扣）之支票予丙○○收
    受，以為給付第二期保費，庚○○及丙○○2 人隨即開立「
    預收第一次保險費相當額送金單」予葉麗澤，以資取信，惟
    其收取之保費並未繳予保誠公司。
  (八)李金記遭詐騙部分（超收首期保費及預收第二期保費）：
    李金記先後於92年11月20日、同月25日因庚○○及丙○○之
    招攬而與保誠公司訂立2 份「人壽保險與附加契約」，保險
    費採每年11月20日及同月25日之「年繳」制，每年（期）應
    繳納保費分別為847,526 元、848,218 元（共1,695,744 元
    ），庚○○、丙○○2 人明知李金記上揭2 份保險契約之首
    期應付保險費合計僅1,695,744 元，且僅應向李金記收取該
    金額而不能超收，猶共同承上揭詐欺取財之犯意聯絡，以高
    報應繳保費之方式，共同向李金記訛稱應繳保費為1,761,90
    0元，使李金記信以為真而陷於錯誤，先後於92年11月14 日
    及同月25日開立面額為883,560元之支票1紙予庚○○收受、
    及匯款878,340元（共1,761,900元）至庚○○設於彰化商業
    銀行建興分行帳號00000000000000號之帳戶內，而溢付66,1
    56元（1,761,900元─1,695,744元＝66,156元），庚○○及
    丙○○則將1,695,744元交還保誠公司後，將詐得之66,156
    元花用一空，並未返還予李金記。庚○○、丙○○2 人嗣因
    財務週轉困難，需款孔急，明知李金記上揭保險契約之第二
    期應繳保險費尚未到期，且明知續期保險費係由保誠公司另
    派收費專員向要保人收取、或由要保人自行以信用卡、金融
    機構轉帳，自己並無代保誠公司向要保人收受第三期保費之
    權限，復共同承上揭詐欺取財之犯意聯絡，共同於93 年5月
    間向李金記誆稱自己有代收當期保費之權限，且如向自己預
    繳當期保費，除可免費住宿涵碧樓大飯店外，另可享有當期
    保費之1%之折扣及第一期保費90,000餘元退還之折扣，即第
    二期保費僅需繳付1,603,329 元，致李金記不疑有他陷於錯
    誤，誤信庚○○及丙○○確有代收當期保費之權限，而於93
    年5月24日將1,603,329元匯入庚○○上開彰化商業銀行建興
    分行帳戶內，以為支付第二期保費。庚○○及丙○○2 人隨
    即開立「預收第一次保險費相當額送金單」予李金記，以資
    取信，而李金記繳納上開金額則由庚○○及丙○○2 人花用
    一空，並未繳予保誠公司。
  (九)卯○○遭詐騙部分（超收首期保費及預收第二期保費）：
    庚○○、丙○○於93年4 月30日共同向卯○○招攬並訂立6
    份「人壽保險與附加契約」（要保書所載保險始期則為93年
    6 月7 日），保險費均採「年繳」制，每年（期）應繳納保
    費共計677,972 元，庚○○、丙○○2 人明知卯○○上揭6
    份保險契約之第一期應付保費合計僅677,972 元，且僅應向
    卯○○收取該金額而不能超收，猶共同承上揭詐欺取財之概
    括犯意聯絡，以高報應繳保費之方式，共同向卯○○訛稱應
    付保費為700,750 元，使卯○○信以為真而陷於錯誤，於93
    年4 月30日給付700,750 元予庚○○收受，而溢付22,778元
    （700,750 元─677,972 元＝22,778元），庚○○及丙○○
    則將其中677,972 元交還保誠公司後，將詐取而來之22,778
    元花用一空，並未返還予卯○○。另卯○○原於92年10月24
    日與保誠公司訂立「人壽保險與附加契約」，保險費採每年
    10月24日繳納之「年繳」制，每年（期）應繳納保費為284,
    908元。而庚○○、丙○○2人明知卯○○上揭保險契約之第
    二期應繳保險費尚未到期，且明知續期保險費係由保誠公司
    另派收費專員向要保人收取、或由要保人自行以信用卡、金
    融機構轉帳，自己並無代保誠公司向要保人收受第二期保費
    之權限，仍共同承上揭詐欺取財之概括犯意聯絡，於93年9
    月間向卯○○誆稱自己有代收當期保費之權限，且如向自己
    預繳當期保費，即可享有應繳保費之折扣，並可享有免費住
    宿涵碧樓大飯店之優惠，致卯○○不疑有他陷於錯誤，誤信
    庚○○及丙○○確有代收當期保費之權限，而開立金額為24
    1,933 元之支票予丙○○，以為給付第二期保費，嗣再由丙○○書具載有「茲收到卯○○保戶計241,933 元整，特開立
    此據以茲證明」等語之書據予卯○○，以資取信，而卯○○
    所繳納上開金額則由庚○○及丙○○2 人花用一空，所收取
    之保費並未繳予保誠公司。
  (十)丁○○遭詐騙部分（預收第二期保費及詐取首期保費）：
    丁○○原於92年10月30日與保誠公司訂立「人壽保險與附加
    契約」，保險費採每年10月30日繳納之「年繳」制，每年（
    期）應繳納保費為848,390 元。而庚○○、丙○○2 人明知
    丁○○上揭保險契約之第二期應繳保險費尚未到期，且明知
    續期保險費係由保誠公司另派收費專員向要保人收取、或由
    要保人自行以信用卡、金融機構轉帳，自己並無代保誠公司
    向要保人收受第二期保費之權限，仍共同承上揭概括詐欺取
    財之犯意聯絡，共同於93年6 月18日向丁○○誆稱自己有代
    收當期保費之權限，且如向自己預繳當期保費，即可獲贈贈
    品，致丁○○不疑有他陷於錯誤，誤信庚○○及丙○○確有
    代收當期保費之權限，而給付848,390 元予庚○○及丙○○
    2 人，以為給付第二期保費，庚○○及丙○○2 人隨即開立
    「預收第一次保險費相當額送金單」予丁○○，以資取信。
    嗣庚○○及丙○○再承上開概括詐欺犯意之犯意聯絡，於同
    年9 月間向丁○○訛稱：倘在一年內向保誠公司投保之保費
    金額達1,500,000 元以上之客戶，將可享有保誠公司舉辦之
    免費住宿涵碧樓大飯店活動，丁○○亦得加額投保以取得該
    優惠，至投保方式係採另訂新保約或原保約之增額均可，且
    得享有原繳保費1%折扣之優惠【即應繳保費僅為：原保費84
    8,390 元×（1－1%）＝839,906元】等語，致丁○○不疑有
    他信以為真，誤信庚○○、丙○○2 人確有向其招攬保險之
    意，而於93年9月10日將839,906元匯入丙○○設於高雄銀行
    楠梓分行帳號為000000000000號帳戶內，以為支付新增額保
    約之保費。庚○○及丙○○2 人隨即為丁○○向涵碧樓大飯
    店訂房住宿（然丁○○嗣後因保誠公司通知知悉受騙後即取
    消訂房），以資取信。而丁○○繳納上開總金額1,688,296
    元（848,390元＋839,906元＝ 1,688,296元）則由庚○○及
    丙○○2 人花用一空，所收取之保費並未繳予保誠公司，而
    保誠公司為維商譽代為退還丁○○848,390 元（即庚○○及
    丙○○偽稱預收第二期保費部份）。
  (十一)甲○○遭詐騙部分（超收首期保費及詐取首期保費）：
    庚○○、丙○○2 人於93年3 月間至甲○○所開設位於台中
    市之「全威診所」招攬保險，並先後於93年3 月3 日、同月
    11日與甲○○訂立共9 份「人壽保險與附加契約」，保險費
    分別採每年3 月3 日及同月11日繳納之「年繳」制，其中93
    年3月3日訂立之3份契約每年（期）繳納保費分別為142,000
    元、76,824元、73,769元，共計292,593元；93年3月11日訂
    立之其中3份分別為142,000元、76,824元、73,769元，共計
    292,593元；另3份分別為156,330元、81,723元、76,667 元
    ，共計316,720元（以上合計901,906元）。庚○○、丙○○
    2人明知甲○○上揭9份保險契約經扣除保誠公司所定之保費
    折扣後，首期應付保費合計僅901,906 元，且僅應向甲○○
    收取該金額而不能超收，猶共同承上揭詐欺取財之犯意聯絡
    ，向甲○○訛稱：尚未扣除「高額保費折扣」之應付首期「
    原始保費」為932,150 元，經公司核保並核發保單後即會將
    折扣退還，使甲○○信以為真而陷於錯誤，誤信自己確應先
    付932,150 元之首期保費，而如數開立金額各為629,750 元
    、302,400 元之支票2 紙（金額共計932,150 元）予庚○○
    及丙○○2 人，而溢付30,244元（932,150 元─901,906 元
    ＝30, 244 元），庚○○及丙○○將其中901,906 元交還保
    誠公司後，隨即將詐取而來之30,244元花用一空。嗣甲○○
    發現自己溢付上開30,244元未經退還，遂向庚○○、丙○○
    2 人詢問，庚○○、丙○○即又共同承上開概括詐欺犯意聯
    絡，向甲○○訛稱：上開折扣金額係保費達一定之高額時始
    得享有，伊2 人可先為甲○○就原承保部份辦理加額承保三
    單位（相當於原保約之一倍保額），以達享有折扣退回之優
    惠門檻後，將該30,244元之折扣退回，再就增額部分辦理退
    保；致甲○○不疑有他陷於錯誤，誤信庚○○及丙○○所言
    為真，為取得該保費折扣退回，而先後於93年5 月8 日匯款
    100,000 元、同月10日匯款757,100 元及100,000 元（共計
    957,100 元）至庚○○設於土地銀行新興分行帳號
    000000000000號之帳戶內，以為給付原保約增額三單位之保
    費，詎庚○○及丙○○2 人取得上開款項後即領出花用一空
    ，未為甲○○辦理原保約之增額，亦未將前自甲○○處詐領
    而來之30,244元退還及辦理增額部分之退保，所收取之保費
    亦未繳予保誠公司。庚○○、丙○○2 人於93年9 月10日先
    行賠付200,000 元予甲○○，其餘遭詐騙之金額787,344 元
    則經保誠公司代為退還。
二、案經保誠公司向高雄市政府警察局楠梓分局告發後，移送台
    灣高雄地方法院檢察署檢察官偵查起訴。
     理  由
一、證據能力：
(一)、證人寅○○、辰○○、壬○○、游艷秋（要保人李金記之配
    偶）等人於偵查中具結證述，並未曾提及檢察官在偵查時有
    不法取供之情形，且亦無證據足以證明證人上開陳述有顯不
    可信之情況，又被告及辯護人於本院均未再聲請詰問，足認
    其詰問權已受保障，依刑事訴訟法第159條之1第2 項規定，
    證人偵查陳述自有證據能力。
(二)、卷附之聘僱契約書、承攬契約書、承攬業務人員招攬行銷管
    理規章、人壽保險與附加契約要保書、葉麗澤之書面陳述、
    要保人切結書、癸○○土地銀行存摺匯款紀錄、何禮燻及乙○○（要保人為何智博）匯款回條、辰○○匯款申請書代收
    入傳票、己○○匯款申請書及匯款條、李金記電匯申請書、
    游艷秋電匯通知單、卯○○開立支票影本1 紙、庚○○開立
    預收第一次保險費相當額送金單、庚○○台灣土地銀行新興
    分行帳號為000000000000號帳戶及彰化商業銀行建興分行帳
    號為00000000000000號帳戶交易明細表、涵碧樓大飯店95年
    2月3日傳真函所附住宿登錄資料、保誠公司高保費調整辦法
    及保費折扣規定及費率表、丁○○新竹國際商業銀行匯款副
    通知書、甲○○合作金庫銀行存摺、匯款回條聯、自動櫃員
    機交易明細單、中華郵政股份有限公司自動櫃員機儲戶交易
    明細表影本等，固均屬書面之傳聞證據，然本件檢察官、被
    告、辯護人已於本院審理調查上開證據時，就此證據能力均
    表示無意見，且本院認為以之作為本件論証之證據，均與待
    證事實具有關聯性，作為本案之證據亦屬適當，依刑事訴訟
    法第159條之5第1項規定，自得為證據。
二、訊據上訴人即被告庚○○、丙○○固坦認其以保誠公司高雄
    分公司延慶通訊處之處經理及業務主任身分，曾向上揭被害
    人招攬保誠公司之「人壽保險與附加契約」，並曾就上揭編
    號(一)至(十)被害人預收續期保費等情，惟均否認上開詐欺取財
    犯行，均辯稱：並無超收首期保費，係因該保戶均屬高額保
    險，保費會有折扣，因此我們先初步計算客戶之「原始保費
    」，收取後先開立「臨時收據」，嗣後經公司扣除折扣後審
    核之正確保費並核發保單及正確金額之收據時，再拿公司開
    的收據向客戶換回「臨時收據」，「臨時收據」則向公司提
    報「作廢」，此時折扣金額必定連同保單交付時而退還客戶
    ，或轉成續期之部分保費，並無溢收首期保費之詐財不法意
    圖；又預收續期保費部份，因招攬業務員依業界慣例，本得
    向保戶收取續期保費，但因庚○○先前向地下錢莊借錢而周
    轉不靈，故向上述編號(一)至(十)之保戶詢問是否願意提前繳納
    保費，即得享有贈品、保費折扣、或涵碧樓大飯店免費住宿
    之優惠，而保戶因信任庚○○同意預繳，伊等亦確實提供贈
    品或折扣優惠，或安排上述飯店住宿等，伊等原預定屆期再
    將續期保費繳付保誠公司，但因伊等週轉困難始無法繳付公
    司，伊等自始並無詐欺犯意，僅屬民事債務遲延給付；另並
    無詐取首期保費，上述編號(十)丁○○之首期保費，實係向丁○○之借款，而非佯稱為其承保之首期保費，另上述編號(十一)
    甲○○之首期保費，係因甲○○後來又說不保，但伊等業將
    此部分保費週轉使用，但有跟甲○○說明改為借款，之後亦
    退還20萬元，並非有意詐欺犯意云云。然查：
(一)、就被告2人預收編號(一)至(十)被害人之續期保費：
 1、依被告2人各與保誠公司於92年3月11日所訂之「聘僱契約書
    」及「承攬契約書」所示 (他卷94-95頁、103- 104頁)，被
    告2 人均受保誠公司聘任擔任「招攬保險」業務，具體承攬
    及業務執行範圍為：「（承攬契約書第一條、第一項）乙方
    （即被告庚○○、丙○○）同意承攬甲方公司（即保誠公司
    ）保險商品並為『招攬人身保險契約』業務；並經甲方授權
    為下列招攬行為：1.解釋保險商品內容及保險單條款。2.說
    明填寫要保書注意事項。3.轉送要保文件及保險單。4.收取
    相當於第一期保險費。（第一條、第二項）乙方須為甲方之
    保險客戶提供後續文件轉送或其他經甲方授權之各項服務。
    ... （第三條）... 雙方同意遵守本契約附件三『承攬業務
    人員招攬行銷管理規章』之約定，倘有違反本契約及附件相
    關辦法之約定，致損及他方或第三人權益時，應負損害賠償
    責任」；另據被告2 人與保誠公司簽訂之「承攬業務人員招
    攬行銷管理規章」、第一章、「招攬行銷工作」規定：「承
    攬業務人員應於公司獲准營業地區範圍內從事招攬人身保險
    及提供相關服務之工作，前項所稱之招攬保險及提供相關服
    務之工作係指下列之行為：... (4)收取相當於第一期保險費
    之金額」、第二章、「承攬業務人員之權益」第(7)條規定：
    「承攬業務人員除經授權依本公司發給之保險費收據或送金
    單收取保費外，不得代本公司收取任何到期或未到期之款項
    ；亦不得代他人墊付未曾真實收到之保險費。」，足認被告
    2 人就保險費之收取，僅第一期保險費部分有代收權限，契
    約訂立後之續期保險費，被告2 人則無代理保誠公司收取之
    權。
 2、證人即保誠公司法務人員丑○○於原審證稱：「本公司並無
    預繳保費制度，亦從未辦理或授權各處經理辦理「預繳保費
    可享保費折扣或招待旅遊」之活動，本公司亦禁止業務員要
    求保護先把保費匯入自己帳戶之做法」等語（原審卷(一)第26
    1 頁至第263 頁），又證人即保誠公司人員曾偉亮亦於原審
    證述：「本公司之保費均採年繳或季繳，沒有預繳保費得享
    折扣或其他優惠制度，只有第一期保費才有業務人員代收保
    費且開送金單之情形，第二期以後之續期保費則由保戶自行
    繳納、或由公司之收費專員收款、或透過銀行轉帳、或藉由
    信用卡繳納之方式繳款，並無由業務人員代收之管道」等語
    （原審卷(一)第266 頁、第267 頁）。再依本件各被害人與保
    誠公司訂立之「人壽保險與附加契約要保書」第九條、繳費
    、「續期繳費方式」欄所載，繳納方式僅有「收費員收取」
    、「信用卡付款」、「金融機構轉帳」、「自繳件」（即自
    行繳納）等4 種方式，亦不包括由保誠公司之業務招攬人員
    收取，此亦核與上揭證人證詞相符，足見擔任保誠公司保險
    業務招攬人員之被告2 人，依保誠公司規定僅有代理收取首
    期保費權限，並無收取續期保費權限 (原審卷(一)第161 頁)
    。
 3、被告2 人確於上揭編號(一)至(十)要保人之續期保費尚未到期時
    ，即於上揭時地向上揭各要保人分別以：預繳續期保費將享
    原保費一定成數之折扣、或免費住宿涵碧樓大飯店或等值折
    扣、或獲贈贈品或等值折扣等優惠，吸引各要保人預繳第二
    期（編號(一)至(三)、(五)至(十)）或第三期（編號(四)寅○○部分）
    之續期保費，各要保人受被告2 人引誘，即誤信庚○○及丙○○確有代收預期保費之權利，即將相當於扣除折扣後之續
    期保費金額，分別以現金或匯款或開立支票之方式，給付被
    告2人等事實，除經被告2人坦認不諱外，並據要保人癸○○
    、乙○○（要保人何智博之配偶）、己○○、卯○○、丁○○等人於原審，及要保人寅○○、辰○○、壬○○、游艷秋
    （要保人李金記之配偶）等人於檢察官偵查中證述明確，另
    有要保人葉麗澤之書面陳述 (原審卷(二)第51-56頁)、要保人
    辛○○書具之切結書 (他卷51-52頁)附卷可佐，並有卷附癸○○之土地銀行存摺匯款紀錄1 紙、何禮燻及乙○○（要保
    人為何智博）之匯款回條2紙 (他卷50頁)、辰○○之匯款申
    請書代收入傳票1紙 (他卷60頁)、己○○之匯款申請書及匯
    款條各1紙 (他卷85頁)、李金記之電匯申請書及游艷秋之電
    匯通知單各1紙 (他卷70頁)、卯○○開立之支票影本1紙 (
    他卷81頁）、及被告庚○○於上揭各要保人給付續期保費後
    所開立之「預收第一次保險費相當額送金單」 (他卷42、49
    、53、56、59、64、69、80、84、89頁，共10頁，無甲○○
    之送金單)共11 紙可證，亦與卷附被告庚○○台灣土地銀行
    新興分行帳號為000000000000號帳戶及彰化商業銀行建興分
    行帳號為00000000000000號帳戶之交易明細表所載相符 (他
    卷117-127 頁、129-169 頁)。 此外，尚經原審向涵碧樓大
    飯店函查上揭各要保人之訂房住宿資料，據覆：辰○○、壬○○、乙○○、辛○○4 人於94年間均有住宿登錄紀錄，寅
    ○○、丁○○2 人則於訂房後隨即取消，至癸○○、游艷秋
    、甲○○、卯○○、葉麗澤等人則無任何訂房資料，此亦有
    該飯店95年2 月3 日傳真函暨所附住宿登錄資料可證 (原審
    卷(一)80-93 頁)， 亦與上揭證人辰○○、壬○○、乙○○、
    寅○○、丁○○之證詞相符。
 4、被告2 人於本院所舉證人子○○於本院雖證稱保險業界均有
    業務員向客戶收取續期保費之習慣等語（見本院卷第98-9 9
    頁），但其亦不諱言「續期保費正常都是收費員去收」、「
    伊無以保費折扣、免費旅遊或增品等方式，在繳費期限未到
    前，請客戶預繳續期保費」（見本院卷第100 、101 頁），
    則縱認保誠公司之招攬保險業務員，依照業界慣例而有收取
    續期保費情形存在，亦非逕指業務員即得「預收」續期保費
    而先私自週轉花用，之後再與保戶以舊款方式處理，是上開
    證詞無從佐為有利於被告2 人之認定。
 5、據上說明，足認被告2 人明知自己並無代理保誠公司向保戶
    收取續期保費之權限，猶向各要保人訛稱：倘預繳續期保費
    將得享以原保費一定成數之折扣退回、或免費住宿涵碧樓大
    飯店或等值折扣退回、或獲贈贈品或等值折扣退回等優惠為
    誘因，使各要保人誤信被告2 人確有代收續期保費之權限，
    而將相當於扣除折扣後之續期保費交付被告2 人。嗣被告2
    人為取信各要保人，即將自己持有空白之「預收第一次保險
    費相當額送金單」（此乃首期保費而非續期保費之送金單）
    填載各要保人之姓名、保險費等項目後，交付予各要保人以
    魚目混珠，另為辰○○、壬○○、乙○○、辛○○、寅○○
    、丁○○等人向涵碧樓大飯店訂房住宿。被告以上揭優惠為
    誘因，使各要保人誤信自己確有代收第二期保費之權限，並
    因此使各要保人交付上揭金額而受有財產上之損害，即屬行
    使詐術之詐欺取財行為。倘各要保人知悉被告2 人確無代收
    保費權限，無論被告2 人如何誘惑，衡情絕無交付保費之可
    能，可見各要保人之交付財物與被告2 人詐稱自己確有代收
    保費權限此一詐術行使行為間，確有相當因果關係。至於被
    告2 人是否於收受保費後，有安排住宿、贈送贈品等，僅為
    掩飾其等詐欺犯行所為，核與詐欺罪成立與否無關。
(二)、就被告2人超收編號(八)、(九)、(十一)之被害人首期保費：
 1、編號(八)李金記，保誠公司與李金記於92年11月20日、同月25
    日所訂立之2 份「人壽保險與附加契約」，係被告庚○○及
    丙○○2人共同於92年5月間至李金記處招攬而來，其保險單
    號碼分別為00000000號、及00000000號，第一期保費之應繳
    金額分別為848,218元、及847,526元，即共為1,695,744 元
    ，此為被告2人所不否認，且觀卷附該2份保險契約「要保書
    」之「保費試算欄」及「預收第一次保險費相當額送金單」
    之「保險費」欄所載亦明 (原審卷(一)第208- 213頁。而李金
    記就此2 份保險契約，先後於92年11月14日及同月25日，以
    開立面額為883,560元（發票人為李金記、支票號碼為ABM00
    00000號、付款人為台灣土地銀行員林分行）之支票1紙予庚○○、及匯款878,340 元至庚○○設於彰化商業銀行建興分
    行之帳戶內之方式，共給付1,761,900 元予庚○○收受，此
    亦經李金記之配偶游艷秋於檢察官偵查中詳細，並有卷付支
    票影本、電匯申請書影本各1紙 (原審卷(二)103-107 頁)可查
    。可知李金記係依被告2 人之計算，始給付1,761,900 元予
    被告2人作為上揭2份保險契約之首期保險費，確有溢繳66,
    156元（1,761,900元－1,695,744元＝66,156元）。
 2、編號(九)卯○○，依卷附保誠公司與卯○○於93年間所訂6 份
    「人壽保險與附加契約要保書」（要保書所載保險始期均為
    93年6月7日）之「保費試算欄」及「預收第一次保險費相當
    額送金單」之「保險費」欄所載，其保險單號碼分別為0000
    0000號、00000000號、00000000號、00000000號、00000000
    號、00000000號 (原審卷(一)第223-231頁)，第一期保費之應
    繳總金額共為677,972元，此為被告2人所不否認，又經證人
    卯○○於原審證稱：「庚○○及丙○○係在93年4 月30日向
    我收取該6 份保險契約之首期保費700,750 元，並開立相同
    金額之「送金單」1 紙給我」等語（原審卷(二)第40頁），核
    與卷附被告庚○○開立繳費日期為93年4 月30日、編號第00
    0 0000號、金額為700,750 元之送金單1 紙（93年他字第36
    18號卷第80頁）所載相符，可見被告2 人係在93年4 月30日
    之前即向卯○○招攬上揭6 份保險契約，而卯○○係在93年
    4 月30日因信賴被告2 人關於保費之計算，始給付被告2 人
    700,750 元以為上揭6 份保險契約之首期保險費，確有溢繳
    22,778元（700,750 元－677,972 元＝22,778元）。
 3、編號(十一)甲○○，依卷附保誠公司與甲○○分別於93年3月3日
    及同月11日所訂共9份「人壽保險與附加契約要保書」之「
    保費試算欄」及「預收第一次保險費相當額送金單」之「保
    險費」欄所載，其保險單號碼分別為00000000號、00000000
    號、00000000號、00000000號、00000000號、00000000號、
    00000000號、00000000號、00000000號 (原審卷(一)第214-22
    2 頁)， 第一期保費之應繳總金額共為901,906 元，此為被
    告2 人所不否認，又經證人甲○○於原審證稱：「93年3 月
    間庚○○及丙○○2 人到我開設之「全威診所」招攬保險，
    第一次我及我太太共承保三個單位，向我收取保費930,000
    餘元（按實際為932,150 元），這次保險保單也有下來，被
    告2 人表示該保費是「原始保費」，我需要再繳更高額（即
    再行加保），才可以享有折扣30,000餘元之退回，並表示我
    可以先再加保3 個單位（即原承保額之一倍左右），等取得
    該折扣退回之優惠後，再行退保，我不疑有他即再行加保三
    個單位（此即下述甲○○遭被告2 人訛詐首期保費部分），
    詎被告2 人嗣後竟表示退保的錢被伊2 人的助理拿走了，所
    以無法退給我」等語（原審卷(二)第75頁至第79頁），核與卷
    附甲○○開立之支票2 紙（發票人均為全威診所甲○○，票
    號分別為PL0000000 號、PL0000000 號，金額分別為629,75
    0 元、302 , 400 元，共932,150 元，付款人均為合作金庫
    銀行進化分行）所載相符 (詳原審卷(一)第219-1 頁)， 可見
    甲○○係依被告2 人之計算及告知，始給付932,150 元予被
    告2 人作為上揭9 份保險契約之首期保險費，確有溢繳30,
    244 元（932,150 元－901,906 元＝30,244元）。
 4、證人即保誠公司助理人員涂瑞珍於原審證稱：「本公司沒有
    所謂「臨時收據」，業務人員通常會將送金單帶在身上，遇
    保戶投保高額保險，業務人員會先以公司的試算軟體（建議
    書軟體）或費率表，計算出扣除折扣數後之應收保費金額，
    再依此向保戶收取保費，填寫送金單後，再把要保書、保費
    、送金單交給我，再依電腦試算軟體核對，如有溢繳且保費
    是現金，我們就直接退現金給業務人員轉退回保戶，假如是
    保費以支票或匯款，我們就在送金單上寫溢繳。一般而言，
    溢繳的情形不多。但送金單亦可由我開立，我所開立的送金
    單亦是扣除高額保費折扣後之金額。送金單有可能「遺失」
    或因寫錯而「報廢」，「遺失」要由業務人員寫切結書，「
    報廢」則須將送金單四聯全部繳回公司登記」等語（原審卷
    (二)第157頁至第162頁），又證人即保誠公司助理人員吳令珠
    於原審亦證稱：「我們助理人員會依業務人員所送進來的要
    保書內容及保費金額進行核對，並開立送金單，之後再將送
    金單其中2聯送回公司，2聯給業務人員。業務人員一開始就
    會根據本公司的「建議書系統」軟體算出扣除折扣後之首期
    應收保費數額，假如業務人員太忙或不確定，會跟我們講何
    種險種，由我們助理人員去查費率表，高額保險之折扣都是
    事先扣除，不會先收取再退回，送金單上的保費數額也是扣
    除折扣後的數額」等語（原審卷(二)第152頁至第156頁），另
    證人即保誠公司核保科人員柯淑慧於原審證稱：「本公司投
    保流程有二：其一係保戶向業務人員承保後立即生效，即由
    業務人員向保戶收取首期保費；另一種則不先收取保費，要
    先由公司審核核保通過後，再通知保戶繳納保費。在前者情
    形，只要保戶向業務人員繳納保費，業務人員就要開立首期
    保費「送金單」，有四聯，第一聯紅聯由客戶收執，第二聯
    黃聯隨要保書送核保科審核，第三聯綠聯由業務人員報繳助
    理人員時作為憑單，第四聯則由業務人員自行留存。本公司
    有「建議書系統」之電腦軟體，業務人員可以此系統或依紙
    本的費率表，自行依保戶承保之險種，計算出扣除折扣後之
    正確保費數額，再向保戶收取折扣後之保費」（原審卷(二)第
    163頁至第167頁）。另參酌卷附保誠公司「高保費調整辦法
    及相關規定」（即保費折扣規定）、92年度各險種之「費率
    表」（即上揭證人所稱之「紙本」或「費率表」，原審卷(二)
    第129-138 頁），均已明載符合保費折扣之險種條件、調整
    方式、計算規則、調整辦法併用規則、及相關調整費率等事
    項，亦與上揭證人證詞相符。
 5、被告2 人於本院所舉證人子○○於本院亦證稱「高額保費如
    果溢繳，公司會開溢繳的票下來給客戶」等語（見本院卷第
    99頁），又據上說明，保誠公司由業務人員向承保戶收取首
    期保險費時，業務人員即得由公司之「建議書系統」電腦軟
    體或自己攜帶之費率表，計算出扣除折扣後之首期應收保費
    正確數額，並於收取後即時開立上揭「預收第一次保險費相
    當額送金單」，分交保戶收執及繳回公司逐層審核正確性，
    此送金單即為正式收據，並無被告2 人所稱先開立「臨時收
    據」，或先收取未折扣之「原始保費」，待公司審核人員計
    算出扣除折扣後之正確保費，再開立「正式送金單」予客戶
    ，以換回「臨時收據」回銷公司「報廢」之事。被告2 人實
    係以故意高報首期保費之方式，訛詐被害人溢繳應付之首期
    保費。何況，依據上揭證人證詞，倘被告2 人所言為真，則
    被告一開始開立予保戶之送金單（即所謂「原始保費」之「
    臨時收據」），必然會因為折扣數尚未減除，而有應繳金額
    之記載錯誤，經公司開立「正式」、「正確數額」之送金單
    將該「臨時收據」換回後，該「臨時收據」亦必會回流公司
    登記作廢。然因被告2 人向李金記、甲○○收取上揭有溢繳
    情形之首期保費時，未將登載扣除折扣後之正確金額送金單
    予伊2 人收執，僅將該送金單繳回公司審核，故無上揭申報
    「作廢」或「遺失」問題。然依卷附卯○○於93年4 月30日
    因繳納上揭保險契約首期保費700,750 元，而收受自被告庚○○開立之同額「預收第一次保險費相當額送金單」（編號
    第L0000000號，他卷80頁）所示，卯○○該次保費雖有溢繳
    達22,778元，但從未見被告2 人以何等「正式送金單」將該
    送金單換回。且觀卷附保誠公司就各業務人員所開送金單（
    收據）申報遺失或報廢情形之紀錄之「壽險首期收據回銷狀
    況表」 (原審卷(二)第139-145 頁)所 載，被告庚○○於93年
    間之送金單固有申報10件遺失，但無申報作廢紀錄，而其申
    報遺失之送金單中，竟亦包括本張編號第L0000000號之送金
    單（依卷附切結書所示，其遺失理由為「車子遭竊」）。可
    見被告2 人係為詐取卯○○溢繳之首期保費，為免該登載錯
    誤金額之送金單回繳公司稽核，故將該送金單以「車輛遭竊
    」為由申報遺失，至為明顯。
(三)、就被告2人詐取編號(十)、(十一)之被害人首期保費：
 1、編號(十)丁○○，據丁○○於原審證稱：「我原本在92年10月
    間與保誠公司訂立保險契約，保費係採年繳制，但被告2 人
    於93年6 月18日向我表示倘預繳次年度之保費（即預繳93年
    10月份到期之保費），他們有贈品贈送，所以我交付了現金
    848,390 元（此即上揭被告詐取丁○○第二期保費部份）。
    同年9 月間被告2 人又再以電話聯絡我，表示公司辦理涵碧
    樓大飯店的免費住宿活動，但年繳保費要在1,500,000 元以
    上始能享有此優惠，只要我將一年的保費湊成1,500,000 元
    即可，至於係就原保約增額或是另立新保約之方式處理，則
    沒有說清楚，又表示可以享有保費之1%的折扣，也就是繳83
    9,906 元，我質疑沒拿到收據怎麼辦，但被告2 人說以前都
    是這樣匯款至被告丙○○之銀行帳戶，不會有問題，我便依
    他們指示將839,906 匯入被告丙○○設於高雄銀行楠梓分行
    帳號00000 0000000 號帳戶內，後來被告丙○○說這幾天公
    司會來稽核，我只要回答沒問題就好，所以我一開始向來電
    稽核之保誠公司人員答稱沒有問題，再過二至三天又有保誠
    公司人員明確告訴我涵碧樓活動是假的，我才知道這是個假
    活動，隨即去電涵碧樓取消訂房」等語（原審卷(一)第277 頁
    至第278 頁），又參卷附丁○○所提新竹國際商業銀行匯款
    副通知書 (原審卷(一)第300 頁)所 示，丁○○確於93年9 月
    10日匯款839,906 元至丙○○之高雄銀行楠梓分行
    000000000000 號 帳戶內之事實，及被告2 人亦不否認確有
    收取丁○○所給付之該筆金額，均核與丁○○上揭證詞相符
    ，堪信被告2 人於93年9 月10日確有向丁○○訛稱：倘加保
    將享涵碧樓住宿及保費1%折扣之優惠，致丁○○不疑有他，
    誤信被告2 人確有真意招攬保險而陷於錯誤，並依被告2 人
    指示，將相當於原保費848,390 元扣除1%折扣後之839,906
    元，匯至被告丙○○之帳戶內，以為支付加保之保費之事實
    。
 2、證人丁○○證稱：「我匯款時因擔心錢遭被告2 人侵吞，故
    要求伊2人開支票擔保，伊2人遂開立面額為1,170,000 元之
    支票1 紙給我，但後來亦遭退票」等語（原審卷(一)第281頁）
    ，此與卷附丁○○所提發票人為庚○○、面額1,170,000 元
    、票號為FA0000000 號、付款人為高雄市農會信用部新興分
    部之支票及退票理由單影本各1 紙 (原審卷(一)第304-305頁)
    相符。而經原審法院訊之何以839, 906元之保費竟以1,170,
    000 元之支票擔保，丁○○則證稱其間差額係加計利息後我
    借給被告2人之借款，但實際上被告2人究竟向我借多少錢，
    我已不記得了，但此借款部分我沒有向被告2人求償等語（
    同上卷第282頁）。即丁○○亦不否認與被告2人間有借款關
    係，但該839,906 元則非借款，而係支付保費。參諸丁○○
    實際匯款金額為839,906 元，已如前述，恰為丁○○原保費
    848,390 元減除1%後之數額；且衡諸常理，借款應為整數，
    應無出現畸零數之可能，可見丁○○匯出該839,906 元之時
    ，主觀上係以支付保費之用，否則何有可能匯出帶畸零數之
    839, 906元，且又恰好等於原保費848, 390元減除1%之折扣
    。是被告2 人辯稱該筆金額係借款云云，無非將之與另向丁○○之借款混為一談，自難採信。
 3、編號(十一)甲○○，據甲○○於原審證稱：「93年3 月間庚○○
    及丙○○2 人到我開設之「全威診所」招攬保險，第一次我
    及我太太共承保三個單位，向我收取保費930,000 餘元（實
    為932,150元，此乃上揭93年3月3日及同月11日之9份「人壽
    保險與附加契約」原審卷(一)第214-222 頁），這次保險保單
    也有下來，被告2 人表示該保費是「原始保費」，我需要再
    繳更高額（即再行加保），才可以享有折扣30,000餘元之退
    回，並表示我可以先再加保3 個單位（即原承保額之一倍左
    右），等取得該折扣退回之優惠後，再行退保，我不疑有他
    即在93年5月向被告2人表示再行加保三個單位，並依被告2
    人之指示將保費匯入被告庚○○設於台灣土地銀行新興分行
    帳號為000000000000號帳戶內，被告2 人說幫我加保後會直
    接幫我辦理退保，所以沒有開給我送金單，也沒有開給我保
    單；詎被告2人嗣後竟表示退保的錢被伊2人的助理拿走了，
    所以無法退給我」等語（原審卷(二)第75頁至第79頁）。再依
    卷附甲○○之合作金庫銀行存摺、匯款回條聯、自動櫃員機
    交易明細單、中華郵政股份有限公司自動櫃員機儲戶交易明
    細表影本各1紙 (他卷74-75 頁)、及被告庚○○之台灣土地
    銀行新興分行帳號為000000000000號帳戶之交易明細表所示
    ( 他卷第119-127頁)，甲○○確於93年5月8日及10日分別匯
    款100,000元、757,100元、及100,000元（共957,100元）至
    被告庚○○設於台灣土地銀行新興分行帳號為000000000000
    號帳戶內。參諸被告庚○○於原審亦坦認該95萬餘元係甲○○為加保而給付給伊，但因甲○○事後曾對伊表示負擔太大
    不想投保，故伊仍將錢放在身上，還未繳回保誠公司等語（
    原審卷(二)第85頁），此與甲○○證稱該957,100 元係就原保
    險契約再行向被告2 人加保，然被告2 人嗣後從未開立任何
    送金單或保單等情，亦屬相符。可見甲○○除第一次承保（
    即上揭93年3 月3 日及同月11日之9 份「人壽保險與附加契
    約」）之保費932,150 元，有部分係因被告2 人以高報保費
    方式訛詐而有部分係溢繳外，另於93年5 月間，因被告2 人
    向其訛稱可以再加保三單位取得原保約折扣優惠後，再行退
    保之方式，取得原保費三萬餘元之折扣退回，致甲○○不疑
    有他陷於錯誤，而依被告2 人指示匯款957,100 元至被告庚○○之帳戶內，以為支付加保之保費。
(四)、93年9 月間，保誠公司陸續接獲客戶有關預繳保費優惠之查
    詢，發覺有異，通報各保戶注意，被告2 人則不知去向，未
    將保費繳予公司，保誠公司始知上情，並於93年9 月17日終
    止與被告2 人之僱傭契約等情，亦據告訴代理人鄭渼蓁於原
    審證述明確（見原審(一)卷第268 頁），並有卷附告訴狀、陳
    報狀在卷足佐。此外，被告丙○○於原審供稱「其夫妻因前
    向地下錢莊借錢，金額龐大而週轉不靈，庚○○便去找客戶
    ，詢問他們可否提前先繳保費，客戶問為何要提前繳，庚○○就隨口說公司舉辦預繳保費優惠活動，客戶才願提前繳費
    」（見原審(一)卷第18頁）「讓客戶提前繳保費，是為了給公
    司保費及地下錢莊週轉用」（見原審(一)卷第60頁），被告庚○○於原審亦供承「向11名客戶收保費，係因其向人借錢之
    利息付不出來而需要用錢，且認為其有辦法在下半年公司要
    保費時彌補回來；收客戶這一千多萬拿去付利息，也拿去補
    貼之前保費缺口」（見原審(一)卷第40頁），「先拿客戶的保
    費去辦活動，其他清償伊債務、信用卡、私人借貸、家用等
    」（見原審(一)卷第59頁）等語在卷。
(五)、綜上所述，被告所辯上情，均屬事後卸責之詞，無足採信。
    」。本件事證明確，被告2 人詐欺取財犯行，均堪認定。
三、核被告2 人所為，均係犯刑法第339 條第1 項之詐欺取財罪
    。被告2 人就上揭各次詐欺取財犯行間，有犯意聯絡與行為
    分擔，應論以共同正犯。又被告2 人先後多次詐欺犯行，時
    間緊接，且犯罪基本構成要件相同，顯係基於概括犯意反覆
    為之，應依修正前刑法第56條連續犯規定論以一罪，並加重
    其刑（被告行為後，刑法第56條關於連續犯之規定，業於94
    年2 月2 日修正公布刪除，並於95年7 月1 日施行，則被告
    之犯行，因行為後新法業已刪除上開規定，此刪除雖非犯罪
    構成要件之變更，但顯已影響行為人刑罰之法律效果，自屬
    法律有變更。比較新、舊法律結果，因舊法係依連續犯規定
    論以一罪，新法則應依行為數分別論罪，自以舊法較有利於
    被告，依刑法第2 條第1 項前段規定，仍應適用較有利於被
    告之行為時法律即舊法論以連續犯，最高法院95年第8 次刑
    事庭會議決議參照）。
四、原審認被告罪證明確，因而適用刑法第2 條第1 項前段，第
    339條第1項、第28條、修正前刑法第56條，罰金罰鍰提高標
    準條例第1條前段規定，並審酌被告2人原為保誠公司處經理
    及業務主任，竟不以正當手段賺取所得，猶濫用自己職位及
    保戶對己之信任關係，而向上揭各要保人連續詐取保費，其
    2 人之犯罪動機、目的、手段，均無可憫，且其詐欺次數眾
    多，所詐得款項總金額高達一千餘萬元，數額非微，並造成
    各要保人及保誠公司之嚴重財產損害及商譽損失，其犯罪所
    生危害，亦屬嚴重，另犯後僅坦承部分犯行，難認已完全知
    悔，迄今亦未賠償保誠公司及各要保人所受損失，以及庚○○職務較高，於犯罪過程係立於主要地位，情節較重等一切
    情狀，各量處被告丙○○處有期徒刑2年6月，被告庚○○處
    有期徒刑2 年10月。並敘明檢察官移送併辦部分應予退回：
(一)、台灣苗栗地方法院檢察署94年偵字第3894號部分：
 1、移送併辦意旨略以：被告2 人除以詐欺之手段向被害人癸○○訛詐預收第二期保費外（即上述事實欄一、(一)部分），尚
    於93年6 月下旬佯向癸○○及其配偶邱維揚招攬保誠公司之
    「運籌人生變額壽險」，致癸○○、邱維楊不疑有他而應允
    投保2,500,000元之額度。嗣後邱維揚預更改投保金額為1,8
    00,000元，庚○○卻要求邱維揚繼續依原保額投保，並詐稱
    ：伊已向保誠公司申請專案，只要伊辦理之保戶，即可獲得
    保費3%之折扣優惠，條件是必須將投保金額匯入伊帳戶以確
    認保約成立云云。至93年7月22日，庚○○、丙○○2人又再
    次前往邱維揚住處，向邱維揚之妻遊說希望不要變動原定之
    投保金額，並詐稱：可先匯款1,800,000 元至庚○○之帳戶
    ，以證明要投保，日後再匯700,000 元云云，復表示可與丙○○共同簽發面額共2,000,000元之本票3紙作為保證。致邱
    維揚及癸○○均陷於錯誤，誤信庚○○、丙○○確有招攬保
    險之真意，而先後於93年7月22日匯款1,800,000元、同年8
    月4 日匯款700,000 元至庚○○設於彰化銀行建興分行帳號
    0000000000 0000 號帳戶內。因認被告2 人就此部分亦涉有
    刑法第339 條第1 項之詐欺取財罪嫌，而與上揭被告2 人經
    論罪科刑部分有連續犯之裁判上一罪關係。
 2、訊據被告2 人均堅詞否認有何詐取邱維揚及癸○○之保險金
    之犯行，辯稱：被告庚○○當時向癸○○推銷另外的保單，
    但癸○○表示已投保多家保險，不欲投保，庚○○遂表示是
    否可借款讓伊自己投保，經癸○○允諾，庚○○、丙○○2
    人即開立本票3紙用資擔保，即本筆2,500,000元實係借款，
    而非詐取而來之保費，被告借款之時亦無詐欺犯意等語。經
    查證人邱維揚固證稱：被告庚○○約在93年6、7月間表示有
    個「運籌人生」的保險，此保險是由她取得，由她在辦，並
    要我們投保2,500,000 元，我原來答應，但沒那麼多錢，想
    保少一點，後來她勸我，我才決定投保，她告訴我們要把錢
    存在她私人帳戶，並說收保險費的是不要讓公司知道，因為
    這是一個專案，不要讓其他業務人員搶她的保險績效，我因
    為他自稱績優人員所以相信她。庚○○又說送金單用完了，
    於是開了三張本票，表示送金單一下子就會拿來再把本票拿
    回去，所以我才匯款等語（原審卷(一)第250頁至第251頁），
    即該2,500,000 元係因投保庚○○招攬之「運籌人生」保險
    所之付之保費。且依偵查卷附邱維揚所提癸○○之上開土地
    銀行存摺、及本票3紙所示，均可見於93年7月22日及8月4日
    先後自癸○○之上開帳戶內匯出1, 800,000元及700,000 元
    至庚○○之上揭彰化銀行建興分行帳戶，及庚○○、丙○○
    2人曾於93年7月22日共同簽發本票3紙（面額分別為650,000
    元、650,000元、及700,000元，即共2,000,000 元）與邱維
    揚及癸○○收受等事實。然再經原審訊之邱維揚、癸○○該
    保險之具體險種、保額及保費各多少等節，均證稱：僅知保
    險名稱係「運籌人生」，是投資兼理財型保險，保費是一次
    繳，該2,500,000 元是保險費，保額沒有記下來，而該保險
    之相關資料或說明或招攬廣告沒有保留，現亦不知去向，也
    沒有詳細看其中內容等語（原審卷(一)第252頁至第256頁）。
    依一般經驗，倘該高達2,50 0,000元之數額實係保費，則癸○○及邱維揚二人必當就自己之保險上權利義務為充分瞭解
    ，何有可能僅將如此高額匯入業務員之個人帳戶後，對要保
    人、被保險人各為何人、保險事故為何、保額多少等重要事
    項竟均毫無所知。且既係保費，數額又如此之高，邱維揚、
    癸○○對保險契約之相關內容又不甚清楚，為何仍敢放心匯
    入業務員即被告庚○○之個人帳戶，而非詢明保誠公司之銀
    行帳戶後再行匯入較為安全。又為何被告2 人所開立者不是
    保誠公司之保單，而係與保險契約毫無干涉之3 張本票。此
    均與一般訂立保險契約之情形，顯不相符。更何況被告2 人
    因所涉上揭各項詐欺犯行，而經保誠公司電話服務人員去電
    原保戶癸○○詢問是否遭被告2 人詐騙，癸○○除表示上揭
    預繳第二期保費之詐騙事實外，就本案2,500,000 元部份，
    亦對電訪人員表明係借款，並非保費之事實，除經保誠公司
    法務人員到庭證述詳細外（原審卷(一)第261 頁），癸○○亦
    當庭自陳確曾對保誠公司電訪人員表示係借款（原審卷(一)第
    264 頁）。癸○○雖又證稱此乃被告庚○○要求不要對公司
    人員談及此筆保費，以免績效為他人搶走，故為上揭係借款
    、非保費之陳述。然癸○○與被告2 人非親非故，竟憑被告
    庚○○個人之片面之詞，即率爾採信為伊圓謊，實難憑信。
    況保誠公司電訪人員致電時已表明係為探詢是否有保戶遭受
    被告2 人詐騙繳納保費，癸○○亦當場表示自己有上揭第二
    期未到期保費562,854元遭被告2人詐騙之事實；倘該2,500,
    000元果係保費，數額又高出遭詐騙之562,854元數倍之多，
    則癸○○必當一併告知本筆保費亦遭詐騙之事實，始稱合理
    。然癸○○竟捨此不為，猶告稱係借款，顯見該2,500,000
    元絕非保費，而係被告2 人向邱維揚、癸○○之借款無誤。
    被告2 人此點辯解，應非虛妄。而被告庚○○稱其先後於93
    年8月17日、9月3日匯入癸○○帳戶內之金額20,000元、25,
    000 元（亦有卷附癸○○所提土地銀行存摺可證），則係該
    筆借款之利息，亦堪採信，並非如癸○○所稱係被告庚○○
    支付涵碧樓飯店免費住宿之等值折扣。
 3、按刑法第339條第1項之詐欺罪之成立，以行為人意圖為自己
    或第三人不法所有，以詐術使人將本人或第三人之物交付為
    要件。所謂以詐術使人交付，必須被詐欺人因其詐術而陷於
    錯誤，若其所用方法，不能認為詐術，亦不致使人陷於錯誤
    ，即不構成該罪。再本罪係以行為人自始具有不法所有之意
    圖為其要件，自須根據積極證據加以認定，但民事債務人未
    依債之本旨履行，在一般社會生活經驗上可能之原因非一，
    即使在債之關係成立之後惡意遲延給付甚或不為給付，倘無
    足以證明行為人原已具有圖得不法利益之其他具體事證，仍
    然僅屬單純之民事債權債務糾紛。是除非確有超越合理懷疑
    之證據足可證明被告意圖不法利益，不能僅憑事後債信違反
    之客觀事態推定被告原有詐欺取財之犯意。而被告2 人向癸○○借款2,500,000 元未清償，固屬事實，然無何證據足證
    被告2 人於借款之初即有不欲歸還之不法所有意圖，自難遽
    以刑法詐欺罪論擬，是此部分與上揭被告2 人經論罪科刑部
    分並無連續犯之裁判上一罪關係，非本案起訴效力所及，應
    退由檢察官另為處理。
(二)、台灣台南地方法院檢察署95年偵緝字第120 號部分：
 1、移送併辦意旨略以：被告2 人共同基於為自己不法所有之詐
    欺犯意聯絡，於93年3 月中旬，在戊○○位於臺南市○區○○路540 號之住處內，由被告庚○○佯稱其保險客戶已購買
    保險但未繳納保費，欲先行幫該保險客戶代墊保費等語，並
    交付金額均為350,000元之支票2紙，向戊○○借款700,000
    元（含舊債務）：復於93年4 月19日，在同上戊○○之住處
    內，由被告庚○○偕同丙○○亦以同上事由，並交付金額為
    1,325,000元、1,400,000 元之支票各1紙後，向戊○○借款
    2,725,000 元（含利息），戊○○不疑有偽，乃如數給付上
    開借款共計3,425,000 元。嗣上開支票屆期提示，均不獲付
    款，且被告庚○○亦避不見面，戊○○始知受騙。因認被告
    就此部分亦涉犯刑法第339條第1項之詐欺取財罪嫌。
 2、訊據被告庚○○固不否認於上揭時地向戊○○借款共3,425,
    000 元之事實，惟否認有何詐欺取財犯行，辯稱：我之前已
    與戊○○有半年至一年左右金錢往來之紀錄，均有還款，係
    因周轉不靈而無法還清上揭金額，並沒有詐騙戊○○的意思
    等語。經查，證人戊○○到庭證稱：我在92年5 月底左右跟
    被告庚○○投保後沒多久，被告庚○○就以代墊客戶保費為
    名，陸陸續續向我借錢，她跟我說她每年收入二百多萬，又
    是處經理，我認為她資力應該沒有問題，便先後在92年11月
    間至93年5月間，貸予她204,000元、204,000元、306,000元
    、204,000元、630,000元、350,000元、350,000元（共計2,
    248,000元），這些都有還清。但在93年4月19日被告庚○○
    再向我借1,830,000元、4月20日借700,000 元、及不詳時間
    借900,000元（共計3,430,000元），她雖然有開票擔保，但
    都沒有還清等語（原審卷(一)第285頁至第288頁）；被告庚○○對上揭借款之金額並不爭執，並有開立之支票影本及退票
    理由單影本各4 紙，及戊○○之匯出匯款回條影本、國內匯
    款回條影本各1 紙在卷可查，可見被告庚○○確積欠戊○○
    上揭3,430,000元未清償之事實。
 3、民事債務人未依約清償債務可能之原因非一，即使在債之關
    係成立之後惡意遲延給付甚或不為給付，倘無足以證明行為
    人原已具有圖得不法利益之其他具體事證，仍僅屬單純之民
    事債權債務糾紛，不能逕以刑事詐欺取財罪論處。而依偵查
    卷附被告庚○○之法務部票據信用資訊連結作業查詢明細表
    所載，被告庚○○自90年6 月18日起固即有退票紀錄，於93
    年6 月10日即被列為拒絕往來戶，然依上揭被害人戊○○之
    證詞，可知被告庚○○自92年11月起即已陸續向戊○○借款
    ，且金額均非小，自92年11月間至93年5月間之上揭7筆總金
    額達2,248,000元之借款均有償還，僅餘93年4月19日之1,83
    0,000元、4月20日之700,000元、及900,000元（共計3,430,
    000 元）之借款尚未償還。而此尚未清償之三筆借款之借款
    時間，既係在被告庚○○尚未被列為銀行拒絕往來戶之93年
    4 月19日及20日，即斯時被告庚○○之支票交易信用並未全
    然喪失，自難以被告借款時有開立支票擔保、嗣後竟遭退票
    ，即謂被告庚○○主觀上必有詐欺犯意。且自被告與戊○○
    間事實上存在之長久借貸關係，及被告確有清償其中數筆借
    款之實情而論，亦與一般詐欺犯罪者於借款之初即生惡意不
    還款之犯罪型態有別。被告庚○○應係借款後經濟生變而周
    轉不靈，故無力償還上揭3,430,000 元之借款，尚難認被告
    於借款之初即有惡意詐騙戊○○而不還款之詐欺犯意，依前
    所述，自難遽以刑法詐欺罪論擬，是此部分與上揭被告庚○○經論罪科刑部分並無連續犯之裁判上一罪關係，非本案起
    訴效力所及，應退由檢察官另為處理。
五、經核原判決認事用法，核無不合，量刑亦屬允當。被告上訴
    意旨雖執前詞否認犯罪，並指摘原判決量刑過重，然被告2
    人詐欺犯行明確（如上所述），又被告2 人縱於事後有與保
    誠公司商談和解，但終未能達成和解，對保誠公司損害仍未
    彌補，本院斟酌被告2人上開犯罪情節，仍認原判決對被告2
    人所處之刑並無不當，本件上訴為無理由，應予駁回。
據上論斷，應依刑事訴訟法第368條，判決如主文。
本案經檢察官張其主到庭執行職務。
中　　華　　民　　國　　96　　年　　 5　　月　　15　　日
                  刑事第一庭    審判長法  官  郭雅美
                                      法  官  莊崑山
                                      法  官  張意聰
以上正本證明與原本無異。
本判決不得上訴。
中　　華　　民　　國　　96　　年　　 5　　月　　15　　日
　　　　　　　　　　　　　　　　　　　書記官  呂素珍
附錄本判決論罪科刑法條：
中華民國刑法第339條第1項
意圖為自己或第三人不法之所有，以詐術使人將本人或第三人之
物交付者，處5 年以下有期徒刑、拘役或科或併科1 千元以下罰
金。
